【裁判字號】    99,訴,985
【裁判日期】    991231
【裁判案由】    毒品危害防制條例
【裁判全文】
臺灣桃園地方法院刑事判決               99年度訴字第985號
公  訴  人  臺灣桃園地方法院檢察署檢察官
被      告  謝月香
指定辯護人  本院公設辯護人陳瑞明
上列被告因違反毒品危害防制條例案件，經檢察官提起公訴（99
年度偵字第19783 號），本院判決如下：
    主  文
謝月香無罪。
    理  由
一、公訴意旨略以：被告謝月香明知海洛因及安非他命為毒品危
    害防制條例所管制之第一級及第二級毒品，依法不得販賣，
    竟基於販賣該二種毒品以營利之犯意：於民國99年4 月15日
    下午4 時許，在桃園縣中壢市○○○街「哥德宮廷社區」大
    門前，以新臺幣（下同）1,000 元之代價賣1 小包（淨重0.
    12公克）海洛因及以1,000 元之代價賣2 小包安非他命（淨
    重分別為0.15及0.26公克）予黃瑞柏。嗣黃瑞柏於99年4 月
    15日下午4 時30分許，在桃園縣中壢市內厝子18號前，為警
    查獲持有上述毒品，復經警向黃瑞柏追詢其毒品之來源，黃
    瑞柏主動供出其毒品係購自謝月香，因而查獲。因認被告謝
    月香涉犯毒品危害防制條例第4 條第1 項販賣第一級毒品罪
    嫌及同條例第4 條第2 項販賣第二級毒品罪嫌云云。
二、按犯罪事實應依證據認定之，無證據不得認定犯罪事實。又
    不能證明被告犯罪者，應諭知無罪之判決，刑事訴訟法第15
    4 條第2 項、第301 條第1 項分別定有明文。又事實之認定
    ，應憑證據，如未能發現相當證據，或證據不足以證明，自
    不能以推測或擬制之方法，為裁判基礎（最高法院40年臺上
    字第86號判例意旨參照）；再認定不利於被告之事實，須依
    積極證據，苟積極證據不足為不利於被告事實之認定時，即
    應為有利於被告之認定，更不必有何有利之證據（最高法院
    30年上字第816 號判例）。經核公訴意旨認被告謝月香涉犯
    販賣第一級毒品及販賣第二級毒品罪嫌，無非係以證人黃瑞
    柏之證述，為其主要論據。
三、訊據被告謝月香堅詞否認有何販賣第一級、第二級毒品犯行
    ，辯稱：我當時是住在我朋友殷國俊他妹妹所有的房子，地
    址是桃園縣中壢市○○○街115 號2 樓之5 ，我的綽號是「
    姐啊」或「阿香」，我的確會在「哥德宮廷社區」前門交易
    毒品，但我不認識黃瑞柏，也沒有看過他，更不曾賣過毒品
    給他等語。經查：
（一）證人黃瑞柏於99年4 月15日下午4 時30分許，在桃園縣中
      壢市內厝子18號前，為警查獲持有第一級毒品海洛因1 包
      （淨重0.12公克，驗餘淨重0.1107公克）、第二級毒品甲
      基安非他命2 包（淨重共0.41公克，驗餘淨重共0.392 公
      克），業據證人黃瑞柏於警詢以迄本院審理中證述明確，
      並有台灣檢驗科技股份有限公司99年5 月3 日報告編號UL
      /2010/240469號、UL/2010/240469號濫用藥物檢驗報告各
      1 份附卷可參，堪以認定。又證人黃瑞柏就其所持有之上
      開毒品來源，於99年4 月15日下午5 時30分警詢中證稱：
      「（警問：你海洛因及安非他命來源為何？其代價為何？
      ）我海洛因及安非他命是向1 名綽號『阿香』的女子購買
      的。海洛因是以1,000 元購得的，安非他命也是以1,000
      元購得的。（警問：綽號『阿香』的女子其真實姓名及年
      籍為何？如何聯絡？）綽號『阿香』的女子其真實姓名年
      籍我不清楚，我不知道如何聯絡她，都是『阿香』以沒有
      顯示的電話聯絡我問我需不需要毒品。（警問：你總共向
      『阿香』的女子購買幾次毒品？何種毒品？價錢為何？）
      我總共向她購買2 次毒品。我第一次是向她購買安非他命
      ，價錢為1,000 元，這次是第2 次。」云云，嗣於99年4
      月16日晚間10時5 分警詢中改稱：「（警問：你與謝月香
      是否認識？有無仇恨？）我不認識，是經過朋友介紹在中
      壢市○○○街哥德宮廷社區大門等他，我約等了5 至10分
      鐘左右，綽號『阿香』之女子就將毒品用衛生紙包著拿下
      樓販賣給我。我跟她沒有任何仇恨。（警問：你第一次筆
      錄所供向謝月香共購買幾次毒品？代價多少？）我總共和
      她購買2 次毒品，販賣給我的手法都一樣。第1 次於99年
      3 月下旬我向她買1,000 元硬的，第2 次於99年4 月15日
      下午4 時30分向她購買1,000 元硬的、1,000 元軟的。」
      云云，再於99年9 月14日檢察官訊問時證稱：「（檢察官
      問：你供稱3月 下旬及99年4 月15日下午4 時30分向謝月
      香買毒品，時間為何記得起來？）我記得是4 月15日那次
      有向她買1 個硬的、1 個軟的，均1,000 元。3 月下旬的
      我記不起來。是警察問我有用過幾次毒品，我說1 、2 次
      ，我說我3 月份有用1 次，那次是我的朋友拿給我用的，
      第2 次是我那個朋友介紹我去找謝月香，我自己去向謝月
      香買。我只有向她買過1 次。」云云，又於本院99年12月
      14日審理中證稱：「（檢察官問：99年4 月15 日 下午4
      點多，你在桃園縣中壢市內厝子18號被警察查到持有海洛
      因、安非他命？）對。（檢察官問：身上的海洛因、安非
      他命如何來的？）跟阿香拿的。....（檢察官問：你為何
      知道可以向阿香拿？）1 個朋友叫我去那邊等，那個朋友
      說已經聯絡好了，叫我去側門那邊拿。（檢察官問：你朋
      友已經幫你聯絡好，所以你也沒有跟阿香聯絡？）沒有。
      ..... （檢察官問：你向阿香拿過幾次毒品？）1 次而已
      。（檢察官問：你有自己跟阿香聯絡過嗎？）沒有。...
      」、「（辯護人問：是何人介紹你向阿香買的？）1 個叫
      做『切古』，真實姓名我不知道。」、「（審判長問：你
      剛剛講說你的朋友幫你聯絡，要你到那邊去等？）對。（
      審判長問：是你先到還是阿香先到？）那個阿香好像是住
      在裡面，應該是算她先到。（審判長問：是你到了交易地
      點，她才過來，還是你去的時候，她已經在那邊？）我到
      的時候她已經在那邊。（審判長問：是否確定？）是的。
      ... （審判長問：你跟阿香只見過那次面？）應該是只有
      那1 次。... （審判長問：過程如何？）我到時，她就在
      那邊，我在側門外看到她，然後她把側門打開，我進去拿
      ，沒有什麼聊天，我就問她是不是阿香，我說是切古叫我
      來拿，她就把毒品拿給我，我把錢交給她，然後我就走了
      ，因為我爸媽還在車上。」云云，是證人黃瑞柏固均證稱
      所持有之上開毒品來源係向綽號「阿香」之女子所購買，
      惟就其曾向該綽號「阿香」之人購毒之次數，先證稱曾有
      2 次，第1 次係在99年3 月下旬購買第二級毒品甲基安非
      他命1 包，本次為警查獲之毒品則係第2 次與「阿香」交
      易，嗣改稱其僅曾向「阿香」購買本次為警查獲之毒品1
      次；另就其向「阿香」購買毒品之聯絡方式，先證稱係由
      「阿香」主動以未顯示號碼來電詢問其是否需要毒品，嗣
      改稱係經由友人介紹並與「阿香」聯絡，其僅係依友人之
      指示前往指定地點拿取毒品，其本身則未曾與「阿香」聯
      繫；再就其與「阿香」交易當時之情況，先證稱其抵達指
      定地點後，猶等待約5 至10分鐘，始見「阿香」出面交付
      毒品，嗣復改稱「阿香」早已在交易地點等候，見其到達
      後隨即交付毒品與其收受，而就其向「阿香」購買毒品之
      聯繫過程以迄交易現場經過等各節，所證均前後迥異，是
      證人黃瑞柏於上揭時、地為警查獲之第一級毒品海洛因1
      包及第二級毒品甲基安非他命2 包，是否確係於證人黃瑞
      柏所證述之時間、地點，向某綽號「阿香」之女子所購得
      ，已有可疑。
（二）次查，證人黃瑞柏於本院審理中證稱略以：「我不太肯定
      『阿香』是否是庭上的被告，因為當天是1 位朋友幫我聯
      絡好，我走到某棟不知名的大樓側門去拿，警詢筆錄裡『
      哥德宮廷』4 個字是警察講出來的，警察也沒有帶我去指
      認這個地方是不是我向『阿香』購買毒品的地方，我跟警
      察說毒品是在桃園縣中壢市○○○街那邊有1 棟房子那邊
      拿的，我不知道名字叫什麼，警察講說那就是『哥德宮廷
      』，我不知道那棟大樓叫什麼名字。『阿香』大概是30幾
      歲的人，被告看起來比較老、也比較胖。我沒有跟『阿香
      』聯絡，當天那名女子也沒有告訴我她叫做什麼名字，我
      問她是不是『阿香』，她沒有講話，我毒品拿到就走了，
      跟她見面的時間很短。為警查獲後，警察問我是何人拿給
      我的，我說是一個叫做『阿香』的，警察就說是不是謝月
      香，我說我不知道，警察就拿一些相片給我看。警察是先
      拿1 張1 張的照片給我看，之後才拿6 個人印在一起的照
      片給我看，兩種是同一天看的。警察給我看的單張照片就
      是偵卷第20頁的那1 張，照片上的人就掛著牌子寫『謝月
      香』，我現在看這照片和我印象中的『阿香』有像，但我
      不確定是不是同一個人。警察是讓我看完單張照片跟我說
      這就是『阿香』謝月香，我說這個比較像，才讓我從這6
      個人印在一起的照片作指認，當時是覺得有6 、7 分像。
      我有向警察說『阿香』是女的，警察有1 張1 張的照片給
      我看，應該是拿了3 、4 個人，有男的也有女的，但是男
      的剔除掉的話，女生的照片只有1 張，警察問我『阿香』
      是不是這個謝月香，還說這些男的都是跟謝月香一起的，
      都已經進去關了。」等語，並迭次證稱：「（檢察官問：
      警察當時是如何讓你指認的？）洗了相片讓我指認，因為
      這個會害到人，我也不敢肯定，當初警察也是跟我強調不
      會出庭作證，現在要出庭作證，我就不敢肯定，萬一不是
      ，不就會害到人。」、「（檢察官問：你在指認照片時，
      確實可以肯定就是拿毒品給你的人？）當時警察是跟我保
      證不會出庭作證。」等語在卷。又證人黃瑞柏於警詢中指
      認之被告謝月香之單張照片，係列印於A4大小之紙張上，
      且被告謝月香照片上之姓名並未塗去，而員警嗣於同日提
      供與證人黃瑞柏所指認列印於另張A4大小紙張上之6 名犯
      嫌照片，其中編號5 之犯嫌照片，與上開謝月香之單張照
      片完全相符，僅塗去其姓名，此有謝月照片1 張、桃園縣
      政府警察局中壢分局指認犯罪嫌疑人紀錄表1 頁在卷足憑
      （見偵卷第20頁、第19頁）。
（三）再者，現行刑事訴訟法並無關於指認犯罪嫌疑人、被告（
      下以犯罪嫌疑人稱之）程序之規定，如何經由被害人、檢
      舉人或目擊證人以正確指認犯罪嫌疑人，自應依個案之具
      體情形為適當之處理。依法務部及內政部警政署於90年5
      月、8 月頒布之「法務部對於指認犯罪嫌疑人程序要點」
      、「人犯指認作業要點」及「警察機關實施指認犯罪嫌疑
      人程序要領」中之規定，於偵查過程中指認犯罪嫌疑人，
      係採取「選擇式」列隊指認，而非一對一「是非式的單一
      指認」；供選擇指認之數人在外形上不得有重大的差異；
      實施照片指認，不得以單一相片提供指認，並避免提供老
      舊照片指認；指認前應由指認人先陳述嫌疑人的特徵、不
      得對指認人進行誘導或暗示等程序，以提高指認的正確度
      ，預防指認錯誤之發生。法院就偵查過程中所實施之第一
      次指認（禁止重覆指認），應綜合指認人於案發時所處之
      環境，是否足資認定其確能對犯罪嫌疑人觀察明白、認知
      犯罪行為人行為之內容，該事後依憑個人之知覺及記憶所
      為之指認是否客觀可信，而非出於不當之暗示等事項，為
      事後審查。揆諸上開證人黃瑞柏所證，其於99年4 月15日
      下午5 時30分及翌日晚間10時5 分之2 次警詢筆錄中，就
      其所稱該次向「阿香」購買為警查獲之毒品之聯繫方式，
      所證已前後反覆，是該毒品是否係向「阿香」所購得，本
      已屬有疑，且證人黃瑞柏就購毒地點僅能指稱係位於「慈
      惠三街」之某大樓，而未能特定該場所或大樓之名稱，而
      員警在證人黃瑞柏所述恐有不實之情況下，即先入為主而
      認該「阿香」即為居住於桃園縣中壢市○○○街「哥德宮
      廷社區」之被告謝月香，是非但未曾先就證人黃瑞柏對「
      阿香」樣貌之記憶程度、可否適切指認等情先為詢問、求
      證，亦未帶同證人黃瑞柏前往員警所自認應屬黃瑞柏購毒
      場所之「哥德宮廷社區」查訪，以便提供數張與證人黃瑞
      柏所描述之「阿香」樣貌類似並具地緣關係之人之照片供
      證人黃瑞柏指認，反於要求證人黃瑞柏指認犯嫌時，直接
      向證人黃瑞柏表示其購毒地點即為「哥德宮廷社區」，並
      出示包含被告謝月香在內共3 、4 名犯嫌之照片，而3 、
      4 張照片中復僅有謝月香1 名為女性，再以「這些男的都
      和謝月香一起，都去關了」等語向證人黃瑞柏暗示被告謝
      月香亦有犯罪嫌疑，進而要求證人黃瑞柏確認「阿香」是
      否即為「謝月香」，此舉非僅使證人黃瑞柏無從將謝月香
      之照片與其他女性受指認人相互比較，更足使證人黃瑞柏
      直覺認知員警已認被告謝月香與黃瑞柏遭查獲之毒品有所
      關聯，再因指認照片之被告謝月香姓名並未塗去，且以「
      阿香」稱呼「謝月香」復與一般綽號稱呼之常情相仿，更
      足令證人黃瑞柏因受前開暗示而逕指被告謝月香即為其所
      稱之販毒者「阿香」。甚且，員警嗣雖提供包含被告謝月
      香在內共有6 名女性犯嫌之照片供證人黃瑞柏指認，惟其
      中編號5 被告謝月香之照片，竟與先前員警提示與證人黃
      瑞柏觀覽之謝月香單張照片完全相符，是更具誘導證人黃
      瑞柏逕予指認被告謝月香之嫌。況就證人黃瑞柏於本院審
      理中經詢及指認過程及正確性時，即迭稱其於指認過程中
      員警曾向其擔保無庸到庭作證一節以觀，證人黃瑞柏於警
      詢中所為之指認，是否係因其認本身無庸於審理中到庭作
      證而無須負擔偽證之責，始迎合員警之暗示、誘導而為指
      認，更非無疑。是證人黃瑞柏於警詢中指認被告謝月香即
      為販賣毒品之「阿香」一節，顯係在員警不當暗示下所為
      ，其指認結果殊難逕信為真，是尚難以此驟認被告謝月香
      即為證人黃瑞柏所指於前揭時、地販賣其於99年4 月15日
      為警所查獲之第一級毒品海洛因1 包、第二級毒品甲基安
      非他命2 包之人。
四、綜上所述，公訴人所提出之證據尚無足證明被告謝月香有何
    毒品危害防制條例第4 條第1 項販賣第一級毒品、同條例第
    4 條第2 項販賣第二級毒品之犯行。此外，本院復查無其他
    積極證據足資證明被告謝月香確有公訴人所指上開犯行，此
    部分核屬不能證明被告犯罪。揆諸首揭法條、判決要旨及說
    明，應諭知被告謝月香無罪之判決，以昭審慎。
據上論斷，應依刑事訴訟法第301條第1項，判決如主文。
本案經檢察官王齡梓到庭執行職務。
中    華    民    國    99    年    12    月    31    日
                  刑事第十一庭審判長法  官  蔡榮澤
                                    法  官  汪曉君
                                    法  官  林蕙芳
以上正本證明與原本無異。
如不服本判決應於收受判決後10日內向本院提出上訴書狀，並應
敘述具體理由。其未敘述上訴理由者，應於上訴期間屆滿後20日
內向本院補提理由書( 均須按他造當事人之人數附繕本) 「切勿
逕送上級法院」。
                                    書記官  莊凱男
中    華    民    國   100    年    1     月    11    日

司法院資訊處製作；財團法人民間司法改革基金會備份。
